【裁判字號】    98,訴,180
【裁判日期】    980611
【裁判案由】    分割共有物
【裁判全文】
臺灣嘉義地方法院民事判決               98年度訴字第180號
原      告  庚○○
訴訟代理人  己○○
被      告  辛○○
            壬○○
            丁○○
                        巷38.
            甲○○
                        9號
            乙○○
                        160.
            丙○○
                        88號.
                        9號
兼上四人共
同訴訟代理
人          戊○○
                        二樓
上列當事人間分割共有物事件，本院於民國98年5月26日言詞辯
論終結，判決如下：
    主  文
兩造共有如附表一所示之土地准予合併分割如附表二所示。
訴訟費用由兩造各依附表一所示應有部分比例負擔。
    事實及理由
一、原告起訴主張：
    附表一所示2筆土地（下稱系爭2筆土地）分別為兩造所共有
    ，應有部分如附表一所示，且系爭2筆土地之共有人及應有
    部分均相同。而兩造間就系爭土地並無不分割之契約，亦無
    因物之使用目的不能分割之情形，惟因無法協議決定分割之
    方法，爰訴請判決合併分割系爭2筆土地，分割方法如附表
    三所示。並聲明：兩造所共有如附表一所示之土地准予合併
    分割，分割方法如附表三即附圖二所示。又本件土地徵收金
    ，當初已按應有部分比例全數匯入共有人帳戶內，被告主張
    保有原有土地之範圍部分，有欠公平。至於被告壬○○主張
    希望保留原有水井位置及範圍，然水井位於被告壬○○之西
    側，土地若分割後即向西方移動，仍保有水井位置；至於被
    告戊○○等主無灌溉水源至耕作土地及分割後墳墓位於渠等
    分得土地附近等語，被依地籍圖所示，相鄰土地即有一條可
    供使用之水利地，至於墳墓與系爭2筆地亦有相當距離，與
    本案分割共有物亦無關係等語。
二、被告抗辯則以：
  (一)被告壬○○：
    不同意原告分割方案。兩造就系爭2筆土地雖未有書面的分
    管協議契約，然目前管理位置皆已分別管理使用超過40年之
    久，且在各自管理範圍均有設置耕作灌溉設施，已屬既定每
    位地主權利管理範圍，又系爭2筆土地北方有嘉南水利會設
    置灌溉水道，每三年可輪到二次灌溉水機會，如不以既有管
    理範圍分割將影響耕作時水之灌溉，至於原告所提分割方案
    除將使現行各自管理範圍的長方形耕種面積變為極狹長型，
    難以農耕外，更使被告等人分割後取得的土地面臨縣道166
    號道路的範圍減少甚多，降低土地之利用及開發價值；此外
    被告丁○○、甲○○、乙○○、戊○○、丙○○等人所提出
    之分割方案，造成原告庚○○、被告辛○○有相當大損失，
    卻使伊等人成為直接最大獲利者，亦非合理之分割方案，爰
    主張分割方案如下:452-4 地號，面積755平方公尺，分歸原
    告庚○○取得；452-20地號，由東至西，(1)部分面積181平
    方公尺，分歸原告庚○○取得；(2)部分面積1016平方公尺，
    分歸被告辛○○取得；(3)部分面積1378平方公尺，分歸被告
    壬○○取得；(4)部分面積1588平方公尺，分歸被告丁○○、
    甲○○、乙○○、戊○○、丙○○取得，並按原應有部分比
    例保持共有。
  (二)被告辛○○：
    同意被告壬○○所提分割方案。
  (三)被告丁○○、甲○○、乙○○、戊○○、丙○○：
    同意分割系爭2筆土地，但因道路拓寬，面臨道路的範圍不
    同，價值也不同，此外，依目前管理位置，前揭每三年有一
    年嘉南大圳無法供應用水時，在伊等目前耕作地亦無法挖井
    供應灌溉水，爰主張如附表四即附圖三所示之分割方案。
三、本院得心證之理由：
  (一)按各共有人得隨時請求分割共有物。但因物之使用目的不能
    分割或契約定有不分割之期限者，不在此限；共有物分割之
    方法，不能協議決定者，法院得因任何共有人之聲請，命為
    分配，民法第823條第1項、第824條第2項，分別定有明文。
    而系爭2筆土地之共有人及其應有部分均相同，業據原告提
    出系爭2筆土地之地籍圖及土地登記謄本附卷足憑，揆諸前
    揭說明，原告訴請裁判合併分割系爭2筆土地，自無不合。
  (二)又分割共有物，以消滅共有關係為目的。法院裁判分割共有
    土地時，除因該土地內部分土地之使用目的不能分割（如為
    道路）或部分共有人仍願維持其共有關係，應就該部分土地
    不予分割或准該部分共有人成立新共有關係外，應將土地分
    配於各共有人單獨所有（參照最高法院69年台上字第1831號
    判例意旨）。本件被告丁○○、甲○○、乙○○、戊○○、
    丙○○5人，表示於分割後取得之土地，仍繼續保持共有關
    係，揆諸前揭判例意旨，自應准許。
  (三)就系爭2筆土地之合併分割方法，有原告主張之附表二方案
    、被告壬○○主張之分割方案及被告戊○○等人主張之附表
    四方案，茲就兩造所提出之分割方案，審酌如下：
  (1)系爭452之4及452之20地號土地中間開闢157縣道，157縣道
    約15米寬，據原告及被告戊○○陳稱452之4的土地西邊大部
    分由原告耕作，東邊角落竹子叢生的地方為當初被告戊○○
    分管放農具的地方。452之20地號土地目前耕作現況為由東
    至西分別為原告耕作高麗菜及蕃茄作物，被告辛○○耕作稻
    米，被告壬○○種植稻米，被告戊○○等兄弟種植鳳梨（目
    前由戊○○兄弟的堂姐耕作），系爭2筆土地都是由東西向
    的灌溉管路灌溉種植作物。452之4土地北邊及東邊與他人土
    地相鄰，西邊及南邊面臨157縣道。452之20土地北邊及西邊
    與他人土地相鄰，東邊及南邊面臨157縣道，系爭2筆土地上
    並無建物等情，業經本院會同地政人員履勘現場查證屬實，
    製有勘驗筆錄、現場圖，且囑託嘉義縣大林地政事務所人員
    繪製複丈成果圖及原告提出之現場照片附卷存卷可參（詳本
    院卷第61至63，81至83頁）。
  (2)本院參諸系爭2筆土地均為一般農業區，目前亦皆供農業耕
    作使用，因此，分割後各筆之土地，應盡量方正完整以利農
    耕、各筆土地皆能與對外聯絡道路及灌溉水道相臨、避免土
    地過於細分面積狹小不利耕作等情，為本件土地分割時應審
    酌之重點。
  (3)本院參諸系爭2筆土地於40年前曾經分管協議，分管範圍如
    同被告壬○○98年2月12日當庭繪製之分管圖所示（詳本院
    卷第55頁），並經原告、被告辛○○及被告戊○○等人確認
    無訛（詳本院卷第47頁）。而系爭2筆土地目前使用現況為
    ：452之4地號土地大部分由原告耕作，東邊角落為被告戊○○等5人分管放置農具之處；452之20地號土地由東至西分別
    由原告、被告辛○○、被告壬○○及被告戊○○等兄弟耕作
    ，簡言之，系系爭2筆土地之耕作現況與分管協議範圍大致
    相符。而被告壬○○所提之分割方案為：452-4地號，面積
    755平方公尺，分歸原告庚○○取得；452-20地號，由東至
    西，(1)部分面積181平方公尺，分歸原告庚○○取得；(2)部
    分面積1016平方公尺，分歸被告辛○○取得；(3)部分面積
    1378平方公尺，分歸被告壬○○取得；(4)部分面積1588平方
    公尺，分歸被告丁○○、甲○○、乙○○、戊○○、丙○○
    取得，並按原應有部分比例保持共有。依其主張之分割方案
    ，分割後各共有人分得之位置，與目前使用現況及分管協議
    大致相符，且分割後各筆土地地形尚屬方正完整，面積不致
    於狹小不利耕作，亦皆得與對外聯絡道路相臨，惟其主張各
    筆土地之分割線並非南北向相互平行之分割線，本院乃依職
    權將各筆土地之分割線調整為南北向之分割線，此即為附表
    二之分割方案。依附表二即附圖一之分割方案，分割後各筆
    土地地形方正完整，且皆得與對外聯絡道路及灌概水道相臨
    ，又與分管協議及目前耕作位置大致相符，各共有人於分割
    後仍得使用各自設置之灌溉設施，分割後之土地面積大小仍
    利於農業耕作，可發揮土地最大經濟效用及整體利用價值，
    應屬公允、適當之分割方案。至於被告戊○○雖主張分割後
    其分得土地之附近有墳墓坐落，影響分割後之土地價值等語
    ，惟本院審酌系爭2筆土地皆係一般農業區，僅供農耕使用
    ，而非供建築居住使用，故對於系爭2筆土地分割後之土地
    價值影響應屬甚微，尚非足以影響本件土地分割之決定因素
    ，是其前揭所述，尚無足取。
  (4)而原告所提之分割方案（附表三即附圖二方案），雖依目前
    各共有人分管之位置，按各共有人應有部分比例為分割，且
    分割後各筆土地雖大都方正完整，惟452-4地號土地面積僅
    755平方公尺，依目前分管之位置及應有部分比例分割後，
    452-4地號土地即分為2筆土地，其中面積700平方公尺之土
    地分歸原告庚○○所有，面積55平方公尺之土地則分歸為被
    告丁○○、甲○○、乙○○、戊○○、丙○○5人保持共有
    。以供農業耕作使用之土地而言，面積55平方公尺之土地過
    於狹小而不利耕作，且倘若日後被告丁○○、甲○○、乙○○、戊○○、丙○○5人欲將共有之土地加以分割，亦因面
    積過小難以分割而減損土地經濟價值，是原告主張之分割方
    案，尚無足憑採。
  (5)至於被告戊○○等5人提出之分割方案（附表四即附圖三方
    案），將被告戊○○等5人共有之土地細分為2筆，然此非但
    減損土地經濟價值，亦不利耕作效益，又與目前使用現況及
    分管協議範圍全然不同，倘依其主張之分割方案，分割後各
    筆土地之所有人勢必拆除原已設置之灌溉設施，重新裝設在
    分割後所分得之土地上，此舉顯然不符合多數共有人之利益
    ，是其主張分割方案，亦無可採。
五、綜上所述，附表一所示土地依其使用目的並非不能分割，共
    有人間亦無不能分割之約定，且共有人及應有部分相同，然
    迄今未能協議分割，本院審酌系爭2筆土地之現有使用狀況
    、分管協議範圍、分割後各筆土地之地形尚屬方正完整、亦
    皆得與對外道路及灌溉水道相臨、面積不致過於細分而不利
    耕作，並能發揮土地最大經濟效用及整體利用價值等一切情
    狀，認附表二即附圖一所示之分割方案符合土地分割之經濟
    效用及共有人全體之利益，堪認係適當、公允之分割方法。
    從而，原告本於共有人之資格，起訴請求合併分割系爭2筆
    土地，即屬正當，應予准許。本院因而准命分割系爭2筆土
    地如主文第一項所示。
六、本件雖准原告之請求分割系爭2筆土地，然分割方法係法院
    考量全體共有人之利益後，依職權所為之決定，原告既為共
    有人之一，亦同受其利，若全由敗訴當事人負擔訴訟費用顯
    失公平，爰依民事訴訟法第80條之1規定，命勝訴之原告亦
    負擔部分之訴訟費用，爰判決如主文第二項所示。
七、據上論結，本件原告之訴為有理由，應依民事訴訟法第78條
    、第85條第1項但書、第80條之1，判決如主文。
中    華    民    國    98    年    6     月    11    日
                      民二庭法  官  林中如
以上正本係照原本作成。
如對本判決上訴須於判決送達後20日內向本院提出上訴狀（應附
繕本）。
中    華    民    國    98    年    6     月    11    日
                            書記官  黃意雯
附表一
┌──┬──────┬───────────────┬─────┬──┬───┐
│編號│土地坐落位置│共有人及應有部分比例          │面積（平方│地目│使用  │                  │
│    │            │                              │公尺）    │    │分區  │                 │
├──┼──────┼───────────────┼─────┼──┼───┤
│1   │嘉義縣新港鄉│(一)原告庚○○：7分之3        │755       │旱  │一般農│
│    │番婆段452-4 │(二)被告辛○○：7000分之1333  │          │    │業區  │
│    │地號        │(三)被告壬○○：7000分之1334  │          │    │      │
│    │            │(四)被告丁○○：35000分之1333 │          │    │      │
│    │            │(五)被告甲○○：35000分之1333 │          │    │      │
│    │            │(六)被告乙○○：35000分之1333 │          │    │      │
│    │            │(七)被告戊○○：35000分之1333 │          │    │      │
│    │            │(八)被告丙○○：35000分之1333 │          │    │      │
├──┼──────┼───────────────┼─────┼──┼───┤
│2   │嘉義縣新港鄉│(一)原告庚○○：7分之3        │4163      │旱  │同上  │
│    │番婆段452-20│(二)被告辛○○：7000分之1333  │          │    │      │
│    │地號        │(三)被告壬○○：7000分之1334  │          │    │      │
│    │            │(四)被告丁○○：35000分之1333 │          │    │      │
│    │            │(五)被告甲○○：35000分之1333 │          │    │      │
│    │            │(六)被告乙○○：35000分之1333 │          │    │      │
│    │            │(七)被告戊○○：35000分之1333 │          │    │      │
│    │            │(八)被告丙○○：35000分之1333 │          │    │      │
│    │            │                              │          │    │      │
└──┴──────┴───────────────┴─────┴──┴───┘
附表二（即附圖一）
┌────┬─────┬─────────────────────┐
│附圖編號│   面積   │          土地分割後之所有權人            │
│        │(平方公尺)│                                          │
├────┼─────┼─────────────────────┤
│452-4(1) │755       │分歸原告庚○○取得。                      │
├────┼─────┼─────────────────────┤
│452-20(1)│181       │分歸原告庚○○取得。                      │
├────┼─────┼─────────────────────┤
│452-20(2)│1016      │分歸被告辛○○取得。                      │
├────┼─────┼─────────────────────┤
│452-20(3)│1378      │分歸被告壬○○取得。                      │
├────┼─────┼─────────────────────┤
│452-20(4)│1588      │分歸被告丁○○、甲○○、乙○○、戊○○、吳│
│        │          │文義取得，並按原應有部分比例保持共有。    │
└────┴─────┴─────────────────────┘
附表三（即附圖二）
┌────┬─────┬─────────────────────┐
│附圖編號│   面積   │          土地分割後之所有權人            │
│        │(平方公尺)│                                          │
├────┼─────┼─────────────────────┤
│452-4(1) │700       │分歸原告庚○○取得。                      │
│        │          │                                          │
├────┼─────┼─────────────────────┤
│452-4(2) │55        │分歸被告丁○○、甲○○、乙○○、戊○○、吳│
│        │          │文義取得，並按原應有部分比例保持共有。    │
├────┼─────┼─────────────────────┤
│452-20(1)│1047.71   │分歸原告庚○○取得。                      │
├────┼─────┼─────────────────────┤
│452-20(2)│936.53    │分歸被告辛○○取得。                      │
├────┼─────┼─────────────────────┤
│452-20(3)│937.23    │分歸被告壬○○取得。                      │
├────┼─────┼─────────────────────┤
│452-20(4)│881.53    │分歸被告丁○○、甲○○、乙○○、戊○○、吳│
│        │          │文義取得，並按原應有部分比例保持共有。    │
└────┴─────┴─────────────────────┘
附表四（即附圖三）
┌────┬─────┬─────────────────────┐
│附圖編號│   面積   │          土地分割後之所有權人            │
│        │(平方公尺)│                                          │
├────┼─────┼─────────────────────┤
│452-4(4) │755       │分歸被告丁○○、甲○○、乙○○、戊○○、吳│
│        │          │文義取得，並按原應有部分比例保持共有。    │
├────┼─────┼─────────────────────┤
│452-20(1)│2107.71   │分歸原告庚○○取得。                      │
├────┼─────┼─────────────────────┤
│452-20(2)│936.53    │分歸被告辛○○取得。                      │
├────┼─────┼─────────────────────┤
│452-20(3)│937.23    │分歸被告壬○○取得。                      │
├────┼─────┼─────────────────────┤
│452-20(4)│181.53    │分歸被告丁○○、甲○○、乙○○、戊○○、吳│
│        │          │文義取得，並按原應有部分比例保持共有。    │
└────┴─────┴─────────────────────┘


司法院資訊處製作；財團法人民間司法改革基金會備份。
